最　高　行　政　法　院　判　決　　　　　　　　　　九十三年度判字第一○九號
　　上　訴　人　甲○○
　　被 上訴 人　臺灣高等法院
　　代　表　人　乙○○
右當事人間因律師法事件，上訴人不服中華民國九十一年十一月八日臺北高等行政法
院九十年度訴字第六六六四號判決，提起上訴，本院判決如左：
　　主  文
上訴駁回。
上訴審訴訟費用由上訴人負擔。
　　理  由
上訴人於民國（下同）九十年五月十七日向被上訴人法院聲請律師登錄，執行律師職
務，經該院於九十年八月六日以（九十）院賓文正字第一一三六八號函覆謂：上訴人
聲請律師登錄，核與律師登錄規則第三條之規定相符，准於九十年八月三日在本院登
錄，並列入名簿第三七九六號，惟依律師法第三十七條之一規定，貴律師於本院高雄
分院九十年一月二十九日離職日起三年內，不得在本院執行律師職務等語；上訴人不
服提起訴願，遭訴願決定駁回，故提起行政訴訟。
上訴人於原審起訴主張：按銓敘部八十七年十二月三日八七台法二字第一六九七五○
四號函釋意旨，停職及休職等原因，離開原職之公務員，雖具有公務員身分，亦屬離
職，依此「離職」之解釋，上訴人迴避期間應自八十七年五月十八日調職臺灣高等法
院高雄分院時起算，而非自九十年一月二十九日其由臺灣高等法院高雄分院離職時起
算。法務部九十年七月十八日法九十檢字第○二一六三八號函認因職務調動而離開原
機關之情形非屬律師法第三十七條之一條文所載「離職」，與銓敘部上開函釋內容相
左。次按，律師法第三十七條之一規定之立法理由，係為淡化與曾任職務之機關間之
關係，故三年迴避期間即已足夠，被上訴人所為係曲解律師法第三十七條之一之立法
意旨，且違反憲法第十五條保障人民工作權之規定，為此，求為判決撤銷原處分及訴
願決定，並命被上訴人應准許上訴人在該院執行律師職務等語。
被上訴人則以：按被上訴人九十年八月六日（九十）院賓文正字第一一三六八號函，
因九十一年一月三十日修正律師法第三十七條之一增列但書規定，原行政處分就上訴
人執行職務所負之時間限制，已因法令修正而取消，上訴人似已無提起本件訴訟之必
要。次按修正前律師法第三十七條之一條文中，規定「離職」之文義共有二處，如二
離職時點作不同之認定，不符文義解釋之精神；而該條文係仿八十五年一月十五日修
正公布之公務員服務法第十四條之一規定，設有雙重限制，除規定「自離職之日起三
年內」復規定「離職前三年內」之限制，自不宜擴充解釋該條所稱之離職日包括職務
調動而離開原機關之情形；且由新修正律師法第三十七條之一增列但書之規定可見，
但書增列前，關於停職、休職或調職等原因離開原任職機關者，均在原三十七條之一
之限制範圍內，該條增列但書後方放寬限制範圍。被上訴人於律師法修正前據此限制
上訴人於九十年一月二十九日起三年內不得在上訴人法院執行職務，於法並無不合。
再者，律師法第三十七條之一之規定係以法律規定限制律師執行職務，以淡化司法人
員與原任職機關之關係，提高司法之公信力，核與憲法第二十三條所為增進公共利益
所為必要之限制相符，並未違反憲法第十五條保障工作權之規定等語，作為抗辯。
原審係以：九十一年一月三十日公布施行律師法修正第三十七條之一，增列但書規定
：「但其因停職、休職或調職等原因離開上開法院或檢察署已滿三年者，不在此限。
」，是以被上訴人於九十一年二月六日以（九一）院田文正字第二○四二號函知上訴
人謂：「貴律師前經本院於九十年八月六日（九十）院賓文正字第一一三六八號函准
登錄，惟不得於九十年一月二十九日起三年內在本院執行律師職務之限制，因新修正
律師法第三十七條之一增列但書之規定，應予取消。」等語；是以原處分之限制既經
原處分機關取消，上訴人自得於登錄後在被上訴人法院執行律師職務，從而依上訴人
所訴之事實，在法律上顯無訴之利益，亦即顯無理由等由，乃不經言詞辯論駁回上訴
人在原審之訴。
上訴意旨略謂：查上訴人起訴之聲明，係請求判決被上訴人應准許上訴人自民國九十
年一月二十九日起在該院執行律師職務，依被上訴人九十一年二月六日（九一）院田
文正字第二○四二號函，足見上訴人起訴自九十年一月二十九日起至九十一年二月六
日止，在被上訴人法院執行職務，即已具備權利保護要件。易言之「有利益即有訴權
」，原判決認定上訴人在原審之訴，依所訴之事實，在法律上顯無理由，不經言詞辯
論，逕以判決駁回之，顯然不當適用行政訴訟法第一百零七條第三項規定，且顯然違
背最高法院四十二年台上字第一○三一號判例。再者，民事訴訟除法律別有規定外，
不得斟酌當事人未提出之事實，此為辯論主義之當然結果。原審就當事人未主張之事
實依職權斟酌，顯有認作主張之違法情形。而行政訴訟法有準用上開民事訴訟法之規
定，被上訴人從未抗辯上訴人所訴之事實在法律上顯無訴之利益，則原判決就被上訴
人未主張之事實，依職權斟酌，顯有認作主張而違反最高法院六十年台上字第二○八
五號判例之違法，其判決當然違背法令等語。
本院按行政訴訟法第六條第一項規定：「確認行政處分無效及確認公法上法律關係成
立或不成立之訴訟，非原告有即受確認判決之法律上利益者，不得提起之。其確認已
執行完畢或因其他事由而消滅之行政處分為違法之訴訟，亦同。」是則現行行政訴訟
法施行後，對於已執行完畢或因其他事由而消滅之行政處分，其救濟方法應以確認原
處分違法替代撤銷已不存在之行政處分。本件上訴人因不服被上訴人九十年八月六日
（九十）院賓文正字第一一三六八號函覆：「．．．依據律師法第三十七條之一之規
定，貴律師於本院高雄分院九十年一月二十九日離職起三年內，不得在本院執行律師
職務。」之行政處分，經訴願決定駁回後，提起行政訴訟請求將原處分及訴願決定撤
銷。惟原審訴訟終結前，被上訴人以九十一年二月六日（九一）院田文正字第二○四
二號函知上訴人謂：「貴律師前經本院於九十年八月六日（九十）院賓文正字第一一
三六八號函准登錄，惟不得於九十年一月二十九日起三年內在本院執行律師職務之限
制，因新修正律師法第三十七條之一增列但書之規定，應予取銷。」原處分因而消滅
，撤銷訴訟之對象即不存在，依前開規定及說明，自應以確認原處分違法之訴訟替代
之。乃上訴人於原審訴訟終結前始終未為訴之變更，其請求撤銷業已消滅之行政處分
，於法顯有未合。原審因認上訴人之起訴顯無理由，不經言詞辯論判決駁回，其理由
雖不盡相同，但結果並無二致，應予以維持。又當事人權利保護要件是否具備，應以
事實審言詞辯論終結或其他訴訟程序終結時之狀態定之。本件上訴人之權利保護要件
雖於起訴時具備，然至原審訴訟程序終結前已不備該項要件，仍應為上訴人敗訴之判
決。上訴論旨援引最高法院四十二年台上字第一○三一號判例，主張其具備權利保護
要件云云，尚無足採。再按行政訴訟涉及公益，原則上採職權探知主義，此觀行政訴
訟法第一百二十五條第一項規定：「行政法院應依職權調查事實關係，不受當事人主
張之拘束。」自明，核與民事訴訟法原則上採辯論主義者有別。上訴人所舉最高法院
六十年台上字第二○八五號判例，係基於辯論主義而為立論，僅於民事訴訟事件方能
援用，非本件行政訴訟事件所應適用，上訴人主張原判決顯有認作主張之違法云云，
亦屬無據。綜上所述，上訴論旨仍執前詞，指摘原判決違誤，求予廢棄，為無理由，
應予駁回。
據上論結，本件上訴為無理由，爰依行政訴訟法第二百五十五條第一項、第九十八條
第三項前段，判決如主文。
中　　華　　民　　國　　九十三　　　年　　　二　　　　月　　　十二　　　日
                    最 高 行 政 法 院  第 四 庭
                                審 判 長 法  官　　　廖　政　雄
                                         法  官　　　趙　永　康
                                         法  官　　　林　清　祥
                                         法  官　　　鍾　耀　光
                                         法  官　　　姜　仁　脩
右  正  本  證  明  與  原  本  無  異
　　　　　　　　　　　　　　　　　　　　 法院書記官　張　雅　琴
中　　華　　民　　國　　九十三　　　年　　　二　　　　月　　　十二　　　日
